最　高　行　政　法　院　判　決　　　　　　　　　九十三年度判字第一四八七號
　　上　訴　人　乙○○
　　被 上訴 人　南投縣政府
　　代　表　人　甲○○
右當事人間因有關核發證明事務事件，上訴人對於中華民國九十二年六月五日臺中高
等行政法院九十一年度訴字第八五六號判決，提起上訴，本院判決如左：
　　主  文
上訴駁回。
上訴審訴訟費用由上訴人負擔。
　　理  由
一、本件上訴人在原審起訴主張：上訴人繼承之坐落南投縣草屯鎮○○段八○七、八
    二一、八二九、八三○、八三四地號五筆土地（下稱系爭土地），原為非都市土
    地暫未依法編定之田、旱地目土地，於五十年九月二十日依法律變更為草屯都市
    計畫之工業區，因迄今尚未完成細部計畫，且既未連接公告道路，又未連接現有
    巷道，無從指定建築線，一直作農業使用，無法依變更後之用地使用，符合農業
    發展條例施行細則第二條第二項規定「農業用地經依法律變更編定為非農業用地
    ，在依法應完成之細部計畫尚未完成，無法依變更後之用地使用，經都市計畫主
    管機關認定仍應依原來農業用地使用分區別或用地別管制使用者，得免徵遺產稅
    」之要件。上訴人乃向被上訴人申請於系爭土地使用分區證明加註「細部計畫未
    完成，尚未能准許依變更後計畫用途使用」等字樣，以便免徵遺產稅，被上訴人
    竟予駁回，顯然違法。訴願決定未予糾正，亦屬違法等語。求撤銷訴願決定及原
    處分並命被上訴人准於系爭土地使用分區證明加註「細部計畫未完成，尚未能准
    許依變更後計畫用途使用」之判決。
二、被上訴人則以：系爭土地為都市計畫工業區，不合農業發展條例施行細則第二條
    第二項規定農業用地經依法律變更編定為非農業用地之情形。且系爭土地雖未完
    成細部計畫，但可依都市計畫法第十七條第二項但書發照建築，非不能依都市計
    畫用途使用，上訴人申請於系爭土地使用分區證明加註「細部計畫未完成，尚未
    能准許依變更後計畫用途使用」，不合規定，被上訴人為否准處分，並無不合等
    語，作為抗辯。
三、原審以：
  （一）按行為時農業發展條例第三條第一項第十款及第十一款第一目規定：「本條
        例用辭定義如下：．．．十農業用地：指非都市土地或都市土地農業區、保
        護區範圍內，依法供下列使用之土地：(一)供農作、森林、養殖、畜牧及保育
        使用者。．．．十一耕地：指合於下列規定之土地：(一)依區域計畫法劃定為特
        定農業區、一般農業區、山坡地保育區、森林區之農牧用地，或依都市計畫
        法劃定為農業區、保護區之田、旱地目土地，或非都市土地暫未依法編定之
        田、旱地目土地。．．．」同條例施行細則第二條規定：「本條例第三條第
        一項第十款所稱依法供該款第一目至第三目使用之農業用地，其法律依據及
        範圍如下：一本條例第三條第一項第十一款所稱之耕地。．．．三依區域計
        畫法劃定為特定農業區、一般農業區、山坡地保育區、森林區以外之分區內
        所編定之農牧用地或暫未依法編定之田、旱地目之土地。四依都市計畫法劃
        定為農業區、保護區內之土地。．．．前項農業用地經依法律變更編定為非
        農業用地，在依法應完成之細部計畫尚未完成，無法依變更後之用地使用，
        經上開法律主管機關認定仍應依原來農業用地使用分區別或用地別管制使用
        者，得適用本條例第三十七條第一項、第三十八條第一項或第二項規定，不
        課徵土地增值稅或免徵遺產稅、贈與稅或田賦。」
  （二）上訴人為減免賦稅，前持南投縣草屯鎮公所核發系爭土地之都市計畫土地使
        用分區證明書，向稅捐稽徵機關申請免徵遺產稅，因該證明書未加註「細部
        計畫未完成，尚未能准許依變更後計畫用途使用」等字樣而被駁回。上訴人
        遂於九十一年二月十九日向被上訴人申請核發系爭土地符合農業發展條例施
        行細則第二條第二項規定之證明，經被上訴人以九十一年三月六日府城都字
        第○九一○○三二九九二○號函否准所請。
  （三）經查系爭土地原為田、旱地目土地，於五十年九月二十日發布實施草屯都市
        計畫時劃定為工業區。而農業發展條例第三條第一項第十一款規定之「非都
        市土地暫未依法編定之田、旱地目土地」，所稱「非都市土地」，依區域計
        畫法第十五條規定，係指不屬於同法第十一條規定之土地而言。區域計畫法
        係於六十三年一月三十一日制定公布，在此之前尚無依該法第十五條規定編
        定之各種使用地，劃定非都市土地使用分區及編定各種使用地之情形。系爭
        土地於五十年九月二十日草屯都市計畫發布實施前，既無非都市土地使用分
        區之劃定，難謂與農業發展條例第三條第十一款第一目「非都市土地暫未依
        法編定之田、旱地目土地」及同條例施行細則第二條第一項第三款「依區域
        計畫法劃定為特定農業區、一般農業區、山坡地保育區、森林區以外之分區
        內．．．暫未依法編定之田、旱地目之土地」之規定相符，性質仍非農業發
        展條例施行細則第二條所定義之農業用地。上訴人主張系爭土地於五十年九
        月二十日前，符合農發條例第三條第一項第十一款規定之非都市土地暫未依
        法編定之田、旱地目土地，委無足取。
  （四）依都市計畫法第十七條第二項但書規定，未發布細部計畫地區，其主要計畫
        發布已逾二年以上，而能確定建築線或主要公共設施已照主要計畫興建完成
        者，主管建築機關得指定建築線核發建築執照；又內政部九十一年一月三十
        一日台內營字第○九一○○○二五九二號函釋：「按農業發展條例施行細則
        第二條第二項規定．．．其中有關『在依法應完成細部計畫尚未完成，無法
        依變更後之用地使用』乙詞，係指細部計畫尚未發布實施致使該地區土地無
        法依變更後之使用分區別申請建築使用而言。」準此，如該地區土地可依變
        更後使用分區別申請建築使用，或係因受限於個別基地條件（如裏地或畸零
        地等）致無法申請建築者，雖細部計畫尚未發布實施，亦無農業發展條例施
        行細則第二條第二項規定之適用。經查系爭土地經草屯都市計畫編定為工業
        區已屆滿二年，並未擬定細部計畫，惟其都市○○道路業已開闢完成，有被
        告八十五年十二月五日八五投府建都字第一七一三三五號公告及草屯都市計
        畫依都市○○道路開闢完成得免指定建築線圖影本附訴願卷可稽，是系爭土
        地已符合前揭都市計畫法第十七條第二項但書規定，應屬可建築用地，並無
        依法應完成細部計畫而未完成，致無法依變更後之用地使用之情形。縱因係
        屬裏地或畸零地等個別基地條件因素致無法申請建築，亦無農業發展條例施
        行細則第二條第二項規定之適用。
  （五）綜上所述，系爭土地不符合農業發展條例施行細則第二條第二項所定之要件
        ，被上訴人以九十一年三月六日府城都字第○九一○○三二九九二○號函，
        否准上訴人之申請，並無違誤。訴願決定予以維持，亦無不合，上訴人之訴
        均無理由，聲請履勘現場，並無必要等情，因而駁回上訴人之訴。
四、本院經核原判決尚無違誤，進而論斷如下：
  （一）查農業發展條例於六十二年九月三日始經公布實施，同條例施行細則第二條
        第二項規定「農業用地經依法律變更編定為非農業用地，無法依變更後之用
        地使用」，其所稱「變更」，自係指農業發展條例實施後變更者而言，始有
        同條項規定「經上開法律主管機關認定仍應依原來農業用地使用分區別或用
        地別管制使用者，得適用本條例第三十七條第一項、第三十八條第一項或第
        二項規定，不課徵土地增值稅或免徵遺產稅、贈與稅或田賦」之適用。系爭
        土地原為田、旱地目土地，於五十年九月二十日即經發布實施草屯都市計畫
        劃定為工業區，為原判決確定之事實。可知系爭土地在農業發展條例公布實
        施之後，本為非農業用地，並無變更之事實，依上述說明，無農業發展條例
        施行細則第二條第二項規定之適用。上訴人依該條項規定請求被上訴人認定
        系爭土地由農業用地經依法律變更編定為非農業用地，無法依變更後之用地
        使用，於系爭土地使用分區證明加註「細部計畫未完成，尚未能准許依變更
        後計畫用途使用」字樣，即與法定要件不合。原判決維持原處分否准上訴人
        之請求，實無不合。原判決以區域計畫法第十五條規定非都市土地使用分區
        及使用地編定之情形，說明系爭土地非農業發展條例所稱農業用地，無同條
        例施行細則第二條第二項規定之適用，說明方式不同，適用法律結果無誤。
        上訴意旨僅以系爭土地實際作農業使用之情形，即認為符合農業發展條例所
        稱農業用地之要件，指原判決適用區域計畫法第十五條規定不當，並不可採
        。
  （二）按「都市計畫法第十五條第一項第十款所稱『其他應加表明之事項』，係指
        同條項第一款至第九款以外與其性質相類而須表明於主要計畫書之事項，對
        於法律已另有明文規定之事項自不得再依該條款規定為限制或相反之表明或
        規定。都市計畫法第十七條第二項但書規定：『主要計畫公布已逾二年以上
        ，而能確定建築線或主要公共設施已照主要計畫興建完成者，得依有關建築
        法令之規定，由主管建築機關指定建築線，核發建築執照』，旨在對於主要
        計畫發布已逾二年以上，因細部計畫未公布，致受不得建築使用及變更地形
        （同條第二項前段）限制之都市計畫土地，在可指定建築線之情形下，得依
        有關建築法令之規定，申請指定建築線，核發建築執照，解除其限制，以保
        障人民自由使用財產之憲法上權利。內政部中華民國七十三年二月二十日七
        十三台內營字第二一三三九二號函釋略謂：即使主要計畫發布實施已逾滿二
        年，如其（主要）計畫書內有『應擬定細部計畫後，始得申請建築使用，並
        應儘可能以市地重劃方式辦理』之規定，人民申請建築執照，自可據以不准
        等語，顯係逾越首開規定，另作法律所無之限制。與憲法保障人民財產權之
        意旨不符，應不予適用。」為司法院釋字第四○六號解釋文所明示。原判決
        認定系爭土地雖未擬定細部計畫，惟其都市○○道路業已開闢完成，得申請
        指定建築線，屬可建築用地。參考上開解釋，實屬正當。上訴意旨以都市計
        畫法第十七條第二項但書非強制規定，建築執照主管機仍得裁量不予指定建
        築線，致無法申請建築，指原判決有適用都市計畫法第十七條第二項不當之
        違法，並不可採。
  （三）農業發展條例施行細則第二條第二項所稱「農業用地」，在農業發展條例第
        三條第一項第十款設有立法解釋，與是否課徵田賦無關。系爭土地迄今仍課
        徵田賦，未曾課徵地價稅，無從因此認有該條項之適用。原判決認定系爭土
        地所在之工業區○市○○道路已開闢完成，符合都市計畫法第十七條第二項
        但書規定得指定建築線核發建築執照，屬可建築用地等情，已指出其認定事
        實所憑之公文書證據，並說明心證之理由，無違證據法則。上訴意旨以系爭
        土地迄今未曾徵收地價稅之事實，即謂其地公共設施尚未完竣，非屬可建築
        土地，指原判決所憑證據與事實不符，有適用證據法則不當之違法，亦不可
        採。上訴聲明求予廢棄原判決，為無理由，應予駁回。
據上論結，本件上訴為無理由，依行政訴訟法第二百五十五條第一項、第九十八條第
三項前段，判決如主文。
中　　華　　民　　國　　九十三　　　年　　　十一　　　月　　二十六　　　日
                    最 高 行 政 法 院  第 一 庭
                                審 判 長 法  官　　　黃　綠　星
                                         法  官      吳  明  鴻
                                         法  官　　　蔡　進　田
                                         法  官　　　黃　璽　君
                                         法  官　　　廖　宏　明
右  正  本  證  明  與  原  本  無  異
　　　　　　　　　　　　　　　　　　　　 法院書記官　邱  彰  德
中　　華　　民　　國　　九十三　　　年　　　十一　　　月　　二十六　　　日
